ACORDAO-COMPLETO-2337084

ACÓRDÃO 822/2019 ATA 3/2019 - SEGUNDA CÂMARA

VISTOS, relatados e discutidos estes autos de tomada de contas especial instaurada pela Coordenação de Contabilidade do Ministério da Justiça em desfavor de Lucrécio Jorge Gomes Pereira da Silva, como então prefeito de Escada - PE (gestão: 2013-2016) , diante da omissão no dever de prestar contas do Convênio nº  650/2010 (Siconv 750759/2010) destinado ao "fortalecimento e modernização da Secretaria de Segurança Comunitária através do seu Reaparelhamento, Cursos de formação para novos Guardas Municipais, Planejamento Organizacional Estratégico, bem como à implantação do projeto Galera da Paz" sob o valor total de R$ 353.600,00, com o aporte de R$ 350.000,00 em recursos federais, tendo a vigência do ajuste se estendido de 29/12/2010 a 29/6/2013, com o prazo final da prestação de contas fixado em 29/8/2013;
ACORDAM os Ministros do Tribunal de Contas da União, reunidos em Sessão da Segunda Câmara, ante as razões expostas pelo Relator, em:
9.1. rejeitar as alegações de defesa de Jandelson Gouveia da Silva;
9.2. rejeitar parcialmente as alegações de defesa de Lucrécio Jorge Gomes Pereira da Silva;
9.3. julgar irregulares as contas de Jandelson Gouveia da Silva, nos termos dos arts. 16, III, "b" e "c", e 19, caput, da Lei nº 8.443, de 1992, para condená-lo ao pagamento do débito apurado nos autos, atualizado monetariamente e acrescido de juros de mora calculados desde a data informada até o efetivo recolhimento, fixando-lhe o prazo de 15 (quinze) dias, contados da ciência desta deliberação, para que comprove, perante o Tribunal, o recolhimento da referida importância em favor do Tesouro Nacional, nos termos do art. 23, III, "a", da citada lei e do art. 214, III, "a", do Regimento Interno do TCU (RITCU) , sob as seguintes condições:
	VALOR ORIGINAL (R$) 
	DATA DA OCORRÊNCIA

	100.000,00
	18/5/2012

	50.000,00
	6/6/2012

	50.000,00
	4/7/2012

	34.500,00
	16/8/2012

9.4. aplicar a multa prevista no art. 57 da Lei nº 8.443, de 1992, em desfavor de Jandelson Gouveia da Silva sob o valor de R$ 120.000,00 (cento e vinte mil reais) , fixando-lhe o prazo de 15 (quinze) dias, contados da ciência desta deliberação, para que comprove, perante o Tribunal, o recolhimento da referida quantia ao Tesouro Nacional, atualizada monetariamente na forma da legislação em vigor;
9.5. julgar irregulares as contas de Lucrécio Jorge Gomes Pereira da Silva, nos termos dos arts. 16, III, alínea "a", e 19, parágrafo único, da Lei nº 8.443, de 1992, para lhe aplicar a multa prevista no art. 58, I, da Lei nº 8.443, de 1992, sob o valor de R$ 30.000,00 (trinta mil reais) , fixando-lhe o prazo de 15 (quinze) dias, contados da ciência desta deliberação, para que comprove, perante o Tribunal, o recolhimento da referida quantia ao Tesouro Nacional, atualizada monetariamente na forma da legislação em vigor;
9.6 determinar, nos termos do art. 250, II, do RITCU, que, no prazo de 15 (quinze) dias, contados da notificação, o Município de Escada - PE comprove, perante o TCU, a devolução do saldo remanescente do ajuste sob o valor de R$ 40.000,00 (quarenta mil reais) , atualizado monetariamente e acrescido dos juros de mora, calculados desde 4/1/2016 até a efetiva devolução, em favor do Tesouro Nacional, na forma da legislação em vigor, abatendo-se, na oportunidade, os valores já eventualmente ressarcidos;
9.7. autorizar, caso requerido, nos termos do art. 26 da Lei nº 8.443, de 1992, e do art. 217 do RITCU, o parcelamento das dívidas fixadas por este Acórdão, à exceção da devolução fixada pelo item 9.6 deste Acórdão, em até 36 (trinta e seis) parcelas mensais e sucessivas sobre as quais incidirão a atualização monetária e os correspondentes acréscimos legais, esclarecendo aos responsáveis que a falta de pagamento de qualquer parcela importará no vencimento antecipado do saldo devedor, sem prejuízo das demais medidas legais;
9.8. autorizar, desde logo, a cobrança judicial das dívidas fixadas por este Acórdão, nos termos do art. 28, inciso II, da Lei nº 8.443, de 1992, caso não atendidas as notificações; e
9.9. determinar que a unidade técnica envie a cópia deste Acórdão, acompanhado do Relatório e da Proposta de Deliberação que o fundamenta, à Procuradoria da República no Estado de Pernambuco, nos termos do art. 16, § 3º, da Lei nº 8.443, de 1992, para o ajuizamento das ações civis e penais cabíveis.

Tomada de Contas Especial instaurada pela Coordenação de Contabilidade do Ministério da Justiça em desfavor de Lucrécio Jorge Gomes Pereira da Silva, como então prefeito de Escada  PE (gestão: 2013-2016), diante da omissão no dever de prestar contas do Convênio nº 650/2010 (Siconv 750759/2010) destinado ao fortalecimento e modernização da Secretaria de Segurança Comunitária através do seu Reaparelhamento, Cursos de formação para novos Guardas Municipais, Planejamento Organizacional Estratégico, bem como à implantação do projeto Galera da Paz, sob o valor total de R$ 353.600,00, com o aporte de R$ 350.000,00 em recursos federais, tendo a vigência do ajuste se estendido de 29/12/2010 a 29/6/2013, com prazo final de prestação de contas fixado em 29/8/2013.

Segunda Câmara

Município de Escada - PE.

3. Responsáveis: Jandelson Gouveia da Silva (CPF XXX.268.204-XX); Lucrécio Jorge Gomes Pereira da Silva (CPF XXX.678.504-XX).

Ana Arraes (Presidente).

13.1. Ministros presentes: Ana Arraes (Presidente), Augusto Nardes e Raimundo Carreiro.
13.2. Ministra que alegou impedimento na Sessão: Ana Arraes (Presidente).
13.3. Ministro-Substituto convocado: Marcos Bemquerer Costa.
13.4. Ministro-Substituto presente: André Luís de Carvalho (Relator).

ACORDAO-COMPLETO-2406193

Acórdão 6150/2020 - Segunda Câmara

ACORDAO-COMPLETO-2535078

Acórdão 3307/2022 - Segunda Câmara

ANDRÉ DE CARVALHO

Trata-se de tomada de contas especial instaurada pela Coordenação de Contabilidade do Ministério da Justiça em desfavor de Lucrécio Jorge Gomes Pereira da Silva, como então prefeito de Escada - PE (gestão: 2013-2016) , diante da omissão no dever de prestar contas do Convênio nº  650/2010 (Siconv 750759/2010) destinado ao "fortalecimento e modernização da Secretaria de Segurança Comunitária através do seu Reaparelhamento, Cursos de formação para novos Guardas Municipais, Planejamento Organizacional Estratégico, bem como à implantação do projeto Galera da Paz" sob o valor total de R$ 353.600,00, com o aporte de R$ 350.000,00 em recursos federais, tendo a vigência do ajuste se estendido de 29/12/2010 a 29/6/2013, com o prazo final da prestação de contas fixado em 29/8/2013.
2.	Após a análise final do feito, o auditor federal da então Secex-PE lançou o seu parecer conclusivo à Peça 48, com a anuência dos dirigentes da unidade técnica (Peças 49 e 50) , nos seguintes termos:
"Introdução:
Trata-se de tomada de contas especial (TCE) instaurada pela Coordenação de Contabilidade do Ministério da Justiça contra Lucrécio Jorge Gomes Pereira da Silva (CPF XXX.678.504-XX) , prefeito do município de Escada/PE (gestão 2013-2016) , em razão de omissão no dever de prestar contas relativas ao Convênio SENASP/MJ 650/2010 (Siconv 750759/2010) , peça 1, p. 87-92.
Histórico:
2. Conforme se extrai dos autos peça 1, p. 5-14, o Convênio SENASP/MJ 650/2010 previa o repasse de R$ 350.000,00 pela Secretaria Nacional de Segurança Pública à prefeitura de Escada/PE, para aplicação no fortalecimento e modernização da Secretaria de Segurança Comunitária através do seu Reaparelhamento, Cursos de formação para novos Guardas Municipais, Planejamento Organizacional Estratégico, bem como da implantação do projeto Galera da Paz.
3. Constatou-se que não houve prestação de contas relativa aos recursos federais repassados ao Município no âmbito do referido convênio, cujo prazo final era em 29/8/2013.
4. Como se depreende dos documentos de peça 1, p. 87-92, o prazo para execução do convênio começou na gestão do Sr. Jandelson Gouveia da Silva (2009-2012) , tendo terminado somente durante o mandato do prefeito que o sucedeu, Sr. Lucrécio Jorge Gomes Pereira da Silva (2013-2016) .
5. De acordo a jurisprudência consolidada deste Tribunal, compete ao prefeito sucessor apresentar as contas referentes à totalidade dos recursos federais recebidos, mesmo quando parte da execução tenha ocorrido durante o mandato do antecessor (Acórdão 4397/2009-TCU-Primeira Câmara, 6.572/2009 - TCU - 2a Câmara, 1.737/2008 - TCU - 2a Câmara, 3.231/2008 - TCU - 1a Câmara, 3.102/2008 - TCU - 2a Câmara, 1.233/2007 - TCU - 2a Câmara e 802/2008 - TCU - 2a Câmara) .
6. Na instrução à peça 23, propôs-se a citação dos Srs. Jandelson Gouveia da Silva (CPF XXX.268.204-XX) , ex-prefeito do município de Escada/PE (gestão 2009-2012) , e Lucrécio Jorge Gomes Pereira da Silva (CPF XXX.678.504-XX) , prefeito de Escada/PE (gestão 2013-2016) , bem como a audiência do prefeito sucessor, Sr. Lucrécio Jorge Gomes Pereira da Silva pela omissão no dever de prestar contas dos recursos federais recebidos por força do Convênio 650/2010 (Siconv 750759/2012) .
7. Em Pronunciamento do titular da 1ª Diretoria da Secex-PE (peça 24) , acompanhado pelo Titular da Unidade, houve discordância da proposta anterior, o qual propôs:
'a) realizar citação do Sr. Jandelson Gouveia Silva (CPF XXX.268.204-XX) , ex-prefeito do município de Escada/PE (gestão 2009-2012) , com fundamento nos arts. 10, § 1º, e 12, incisos I e II, da Lei 8.443/1992 c/c o art. 202, incisos I e II, do RI/TCU, para que, no prazo de quinze dias, apresente alegações de defesa e/ou recolha aos cofres do Tesouro Nacional a quantia adiante indicada, atualizada monetariamente a partir da respectiva data até o efetivo recolhimento, abatendo-se na oportunidade a quantia eventualmente ressarcida, na forma da legislação em vigor, em decorrência da não comprovação da boa e regular aplicação dos recursos federais transferidos por força do Convênio 650/2010 (Siconv 750759) , geridos em sua administração, celebrado entre o Ministério da Justiça e o município de Escada/PE, contrariando o art. 70, parágrafo único, da Constituição da República Federativa do Brasil; o art. 93 do Decreto-Lei 200/1967; as cláusulas Segunda e Terceira, inciso II, 'a', 'e', 'o', do Termo de Convênio 650/2010;
	VALOR ORIGINAL (R$) 
	DATA DA OCORRÊNCIA

	349.560,00
	5/7/2011

b) realizar citação do Sr. Lucrécio Jorge Gomes Pereira da Silva (CPF XXX.678.504-XX) , prefeito de Escada/PE, gestão 2013-2016, com fundamento nos arts. 10, § 1º, e 12, incisos I e II, da Lei 8.443/1992 c/c o art. 202, incisos I e II, do RI/TCU, para que, no prazo de quinze dias, apresente alegações de defesa e/ou recolha aos cofres do Tesouro Nacional a quantia adiante indicada, atualizada monetariamente a partir da respectiva data até o efetivo recolhimento, abatendo-se na oportunidade quantia eventualmente ressarcida, na forma da legislação em vigor, em decorrência da não comprovação da boa e regular aplicação dos recursos federais transferidos por força do Convênio 650/2010 (Siconv 750759) , celebrado entre o Ministério da Justiça e o município de Escada/PE, e geridos em sua administração, tendo em conta a não devolução de rendimentos financeiros efetivamente auferidos pelo convenente, e não aplicados no objeto do convênio, contrariando o disposto nas Cláusulas Terceira, inciso II, letra 'f', e Décima do Termo de Convênio 650/2010 , c/c os arts. 57 da Portaria Interministerial MPOG/MF/CGU 127/2008;
	VALOR ORIGINAL (R$) 
	DATA DA OCORRÊNCIA

	40.000,00
	4/1/2016

c) realizar audiência do Sr. Lucrécio Jorge Gomes Pereira da Silva (CPF XXX.678.504-XX) , na condição de prefeito de Escada/PE, gestão 2013-2016, com fundamento nos arts. 10, § 1º, e 12, incisos I e III, da Lei 8.443/1992 c/c o art. 202, incisos I e III, do RI/TCU, para que, no prazo de quinze dias, apresente razões de justificativas quanto à omissão no dever de prestar contas dos recursos federais recebidos por força do Convênio 650/2010 (Siconv 750759) , celebrado entre o Ministério da Justiça e o município de Escada/PE, cujo prazo para apresentação das contas expirou em 29/8/2013, contrariando o disposto na Cláusula Nona, caput e Parágrafo Primeiro, do Termo de Convênio 650/2010, c/c o art. 58 da Portaria Interministerial MPOG/MF/CGU 127/2008; ou, na impossibilidade de fazê-lo, de comprovar a adoção de providências com vistas ao resguardo do patrimônio público conforme preconizado na Súmula 230 do TCU, tudo sem prejuízo do oferecimento de justificativa para o descumprimento do aludido prazo sob pena de cominação de multa;'
8. Em cumprimento ao Pronunciamento do Titular da Unidade (peça 25) , a Secex-PE executou o saneamento dos autos por meio dos Ofícios 0671, 0672 e 0673/2016-TCU/SECEX-PE, todos de 20/5/2016 (peças 28, 29 e 30, respectivamente) , e, Ofício 0880/2016-TCU/SECEX-PE, de 17/6/2016 (peça 40) , promovendo as citações e audiência propostas.
9. O Sr. Jandelson Gouveia da Silva tomou ciência do ofício que lhe foi remetido, conforme documentos constantes das peças 28 e 37, tendo apresentado, tempestivamente, suas alegações de defesa, por meio de seus advogados, devidamente constituído nos autos (peça 31) , conforme documentação integrante da peça 45. O Sr. Lucrécio Jorge Gomes Pereira da Silva tomou ciência dos ofícios que lhe foram remetidos, conforme documentos constantes das peças 29, 30, 36, 38 e 40, tendo apresentado, tempestivamente, suas alegações de defesa e razões de justificativas, por meio de seus advogados, devidamente constituído nos autos (peças 42-43) , conforme documentação integrante das peças 46-47.  
10. Passamos a analisar as alegações de defesa e razões de justificativas apresentadas pelos responsáveis.
Exame técnico:
Análise das alegações de defesa apresentadas pelo Sr. Jandelson Gouveia da Silva (peça 45) .
11. Em suas alegações de defesa (peça 45, p. 2) , o responsável afirmou que os documentos originais necessários para a realização da prestação de contas por seu sucessor, como preceitua a IN 1/1997 do STN, em seu §1º do art. 30, foram deixados na sede da prefeitura (peça 45, p. 2) .
12. Ressaltou que seria de exclusiva responsabilidade do sucessor a prestação de contas final do convênio, a qual deveria ser realizada até sessenta dias contados do término da vigência do convênio, 29 de agosto de 2013, como estabelece o Parágrafo Primeiro da Cláusula Nona do Convênio (peça 45, p. 3) .
13. O Sr. Jandelson Gouveia da Silva acrescentou que os gestores públicos têm o dever/obrigação de prestar contas da gestão. Essa obrigação seria materializada por meio da apresentação da prestação de contas do convênio ao TCU pelo sucessor, como preceitua a Súmula 230 e jurisprudência do TCU (peça 45, p. 3-4) .
14. O defendente confirmou sua responsabilidade na execução e comprovação da aplicação dos recursos no período de sua gestão, até 31 de dezembro de 2012, no entanto, ressalvou que a prestação de contas deveria ter sido enviada pelo sucessor (peça 45, p. 3-4) .
15. Quanto a não comprovação da aplicação dos recursos do convênio durante a sua gestão, no valor de R$ 349.560,00, o responsável afirmou que encaminhou em suas alegações de defesa os extratos, editais das licitações, empenhos, contratos e extratos de pagamento, referente à prestação de contas das despesas realizadas durante sua gestão (peça 45, p. 5) .
16. Acrescentou que não há que se falar em despesas não comprovadas, considerando que essas foram realizadas corretamente, conforme documentação idônea constante de suas alegações de defesa. Afirmou ainda que não há dano ao erário por parte do responsável, pois o município e a população se beneficiaram da realização do convênio em tela (peça 45, p. 6-7) .
17. O responsável ressaltou que seus atos foram completamente desprovidos de má-fé, bem como que não houve prejuízo aos cofres públicos, razão de sua confiança da aceitabilidade de seus argumentos pelo TCU. Acrescentou que, por falta da devida prestação de contas pelo gestor sucessor, veio a ser obrigado a fazer a prestação de contas final. 
18. Conclui afirmando que, ao final, restará comprovada a regular aplicação dos recursos do convênio em comento, com a consequente aprovação das contas do referido convênio, realizadas até 31 de dezembro de 2012 (peça 45, p. 8) .
Análise:
19. Inicialmente, cabe esclarecer que no processo sob análise, em que a vigência do convênio se estende pela gestão de dois prefeitos, a responsabilidade pela apresentação da prestação de contas é, portanto, do Sr. Lucrécio Jorge Gomes Pereira da Silva (gestão 2013-2016) . 
20. No entanto, quanto à responsabilidade pela execução, como há gestores distintos, a responsabilidade pela comprovação da aplicação dos recursos fica adstrita ao período de gestão de cada um deles.
21. Considerando os extratos obtidos por meio do Sistema de Repasse de Recursos de Projetos do Governo (RPG) do Banco do Brasil (peças 6-22) , foi executado na gestão do Sr. Jandelson Gouveia da Silva (2009-2012) o montante de R$ 349.560,00 (99,87% do total do convênio) , ou seja, o gestor sucessor, Lucrécio Jorge Gomes Pereira da Silva (2013-2016) , não geriu os recursos do convênio (levando em consideração que o saldo de R$ 414,89 não possibilitaria a execução de mais nada) . Portanto, o montante de R$ 349.560,00 (99,87% do total do convênio) deve ser comprovado pelo responsável, Sr. Jandelson Gouveia da Silva.
22. Conforme descrição das ações aprovadas no Plano de Trabalho do Convênio SENASP/MJ 650/2010 (Siconv 750759/2010) (peças 1, p. 15; 47, p. 92-94) , cujo valor total era de R$ 353.600,00, estavam previstos a realização de despesas de prestação de serviços de capacitação para formação de novos guardas municipais, no valor de R$ 240.448,00; R$ 40.000,00 com a aquisição de um veículo, e, R$ 73.152,00 com a aquisição de equipamentos de segurança, sinalização, radiocomunicação e eletrônicos. 
23. O montante executado do convênio foi de R$ 349.560,00 (peça 46, p. 35) , o qual foi aplicado em despesas com a prestação de serviços de capacitação para formação de vinte novos guardas municipais, no valor de R$ 234.500,00; R$ 48.960,00 com a aquisição de um veículo, e R$ 66.100,00 com a aquisição de equipamentos.
24. Quanto às despesas previstas com a prestação de serviços de capacitação para formação de novos guardas municipais, no valor de R$ 240.448,00 (peça 1, p. 15) , o montante realizado foi de R$ 234.500,00, o qual foi pago à empresa RL Engenharia Ltda., CNPJ 13.765.392/0001-21, conforme contrato à peça 46, p. 22-26, o qual foi resultante do Pregão Presencial 10/2012, PL 21/2012 (peça 45, p. 82-109) .  As despesas ocorreram por meio das notas fiscais 11, 51, 52 e 53, cujos valores são R$ 100.000,00, R$ 50.000,00, R$ 50.000,00 e R$ 34.500,00 (peça 46, p. 35, 39-52) , respectivamente. 
25. Constata-se que nas alegações de defesa apresentadas pelo responsável não há evidências da efetiva satisfação da obrigação pactuada, prestação de serviços de capacitação para formação de novos guardas municipais, itens 01 a 03 do Pregão Presencial 10/2012, PL 21/2012 (peça 45, p. 82-109) , contrariando do disposto no art. 63, § 2º, inciso III, da Lei 4.320/1964.
26. O Pregão Presencial 10/2012 (peça 45, p. 82-109) teve por objeto a contratação de empresa, por item, para formação de novos guardas, ampliação e modernização da gestão política de prevenção à violência com foco na juventude e ao uso de drogas no Município de Escada/PE, de acordo com as especificações contidas no Termo de Referência, Anexo I do referido pregão.
27. O Anexo I do Pregão Presencial 10/2012 (peça 45, p. 91-96) , Termo de Referência - Especificações do Objeto e Condições da Licitação, estabeleceu os três itens do pregão:
	Item
	Especificação

	01
	CURSO DE FORMAÇÃO DOS NOVOS GUARDAS MUNICIPAIS
Módulo I - O papel da guarda e a gestão integrada de segurança pública; segurança patrimonial; prevenção de sinistros e combate a incêndios; primeiros socorros com 52 horas aulas; Módulo II - Apropriação do espaço público, trânsito e meio ambiente: ordenamento do trânsito; política de proteção ambiental com 40 horas-aulas; Módulo III - Legislação aplicada a atividade da guarda municipal: fundamentos políticos da atividade de segurança pública; direitos humanos; direita administrativo disciplinar; ética e cidadania com 44 horas-aulas; Módulo IV - Guarda comunitária e sociedade: fundamentos e estratégias de defesa social e comunitária; mediação de conflitos; oratória e comunicação social com 48 horas-aulas; Módulo V - Funções e atribuições operacionais da guarda: comunicação e gerenciamento da informação; técnicas operacionais; procedimentos operacionais; moto patrulhamento com 116 horas-aulas. Carga horária total de 300 horas-aulas.

	02
	FASE N° 01: Elaboração do Planejamento Organizacional Estratégico da Secretaria Municipal de Segurança Comunitária e da Guarda Municipal de Escada - PE. Na elaborarão do planejamento serão observadas as diretrizes do Sistema Único de Segurança Pública, a realidade socioeconômica do município, o diagnóstico da violência no município, Plano Municipal de Segurança Pública e o Plano Nacional de Segurança Pública com abrangência para a Guarda Municipal, ampliar e modernizar a gestão da política de prevenção à violência com foco na juventude e ao uso de drogas.
Para o planejamento será criado um comitê com 40 (quarenta) pessoas com representação dos diversos setores da Secretaria e da Guarda Municipal obedecendo as seguintes atividades: 1 - Formação de 04 (quatro) Grupos de trabalhos realizarão as seguintes atividades separadamente:
a) Construção da identidade organizacional - 02 hs por GT;
b) Elaboração do diagnóstico institucional da Secretaria e da Guarda baseado na análise de SWOT - 02 hs por GT;
c) Definição das estratégias de atuação utilizando ferramentas do Balance Score Card - 02 hs por GT.
2 - Plenária de consolidação das propostas dos GTs -02 hs.
3 - Formação de 04 (quatro) Grupos por área estratégica para realizarem as seguintes atividades:
d) Desdobramento das estratégicas com identificação da responsabilização - 04 hs por GT;
e) Construção dos indicadores e responsabilização - 04 hs por GT;
4 - Plenária de consolidação das propostas - 02 hs
f) Construção de mapa estratégico - 04 hs;
g) Consolidação do Plano - 02 hs;
h) Formatação do Plano Organizacional Estratégico - 08 hs;
i) Elaboração das propostas para alteração do Plano Plurianual Municipal - 08 h
Total de Horas trabalhadas 82 horas. 
Produto final - Plano Organizacional Estratégico da Secretaria Municipal de Segurança.

	03
	FASE Nº 02: Realização de 63 Oficinas temáticas de Formação Cidadã para 60 (sessenta) jovens em duas turmas de 30 (trinta) alunos: atendimento pré-hospitalar; prevenção e combate a incêndios; cidadania e direitos humanos; educação para o trânsito; educação ambiental; produção de instrumentos de percussão; iniciação musical; percussão; aprimoramento em outros instrumentos; iniciação em canto; história do teatro no Brasil; técnicas de interpretação; técnicas de improvisação; expressão corporal; expressão vocal; montagem teatral; história do radio; funcionamento de uma emissora; mecânicas das técnicas de radialismo; como escrever para o rádio; programas de rádio; Atividades Práticas: Galera 1 - Equipe de produção e realização do Programa de Rádio GALERA DA PAZ; Galera 2 - Equipe de formação do grupo musical; Galera 3 - Equipe de formação do grupo teatral.
Carga horária de total de 652 horas-aulas.

28. As alegações de defesa apresentadas pelo responsável não apresentam comprovação dos serviços que teriam sido realizados, sem nenhuma comprovação formal, detalhes ou produtos finais realizados. Como exemplos de comprovação formal dos serviços ditos prestados, que não foram contemplados, podemos citar: diagnóstico institucional da Secretaria e da Guarda baseado na análise de SWOT; estratégias de atuação utilizando ferramentas do Balance Scorecard; indicadores e responsabilização construídos; mapa estratégico; Plano Organizacional Estratégico da Secretaria Municipal de Segurança; fotografias; apostilas utilizadas; cópia dos certificados entregues; lista de presença dos treinamentos, reuniões e oficinas temáticas, entre outras.
29. Pelo o que foi exposto acima, fica comprometida qualquer tipo de avaliação quanto à execução e comprovação da efetiva satisfação da obrigação pactuada no contrato à peça 46, p. 22-26, o qual foi resultante do Pregão Presencial 10/2012, PL 21/2012 (peça 45, p. 82-109) , pois o responsável não nos forneceu os instrumentos de apreciação técnica necessários para serem analisados.
30. A liquidação da despesa consiste na verificação do direito adquirido pelo credor ou entidade beneficiaria, tendo por base os títulos e documentos comprobatórios do respectivo crédito.
31. A obrigatoriedade de comprovar, mediante documentação hábil, a execução de despesa pública consta do art. 63, § 2º, da Lei 4.320/1964 c/c art. 77 do Decreto-Lei 200/1967 c/c art. 36, § 2º, alínea 'c' do Decreto 93.872/1986.
32. O ordenamento legal exposto não deixa dúvida quanto aos elementos que devem respaldar a comprovação da despesa pública, quais sejam, o instrumento de formalização da relação jurídica entre as partes (contrato, ajuste ou acordo respectivo = obrigações) , a vinculação à lei orçamentária (nota de empenho) , a comprovação da efetiva satisfação da obrigação pactuada (entrega do material, execução da obra ou do serviço) , além do documento fiscal pertinente (relação jurídico-tributária entre o particular e o Estado) . Todos esses elementos devem estar presentes, não se substituindo entre si, salvo disposição legal expressa.
33. A jurisprudência deste Tribunal é pacifica quanto a este aspecto, como podemos observar nos Acórdão 2545/2004-TCU-Primeira Câmara e 1.798/2003-TCU-Plenário.
34. Importa lembrar que compete ao gestor comprovar a boa e regular aplicação dos recursos públicos, cabendo-lhe o ônus da prova. Por força do que dispõe o art. 70, parágrafo único, da Constituição Federal, bem assim o art. 93 do Decreto-Lei 200/1967 c/c o art. 66 do Decreto 93.872/1986, resta claro que compete ao gestor comprovar a boa e regular aplicação dos recursos públicos. 
35. Tal entendimento, confirmado pelo Supremo Tribunal Federal no Mandado de Segurança (MS 20.335/DF, de 12/10/1982 da Relatoria do Ministro Moreira Alves) , é também consolidado nesta Corte de Contas, conforme se verifica nos Acórdão 4869/2010-TCU-Primeira Câmara, 2.665/2009-TCU-Plenário, 5.798/2009-TCU-1a Câmara, 5.858/2009-TCU-2a Câmara, 903/2007-TCU-1a Câmara e 1.656/2006-TCU-Plenário.
36. Há que se destacar, ainda, que, além do dever legal e constitucional de prestar contas do bom e regular emprego dos recursos públicos recebidos, devem os gestores fazê-lo demonstrando o estabelecimento do nexo entre o desembolso dos referidos recursos e os comprovantes de despesas realizadas com vistas à consecução do objeto acordado. Assim, é imperioso que, com os documentos apresentados com vistas a comprovar o bom emprego dos valores públicos, seja possível constatar que eles foram efetivamente utilizados no objeto pactuado, de acordos com os normativos legais e regulamentares vigentes.
37. Desse modo, o gestor deve fornecer todas as provas da regular aplicação dos recursos sob sua responsabilidade, em conformidade com os normativos vigentes e reiterada jurisprudência do TCU, demonstrando a execução dos serviços e o nexo de causalidade entre os recursos recebidos e o serviço prestado.
38. Diante do exposto, não há a comprovação da efetiva prestação dos serviços, no montante de R$ 234.500,00, para formação de novos guardas, ampliação e modernização a gestão política de prevenção a violência com foco na juventude e ao uso de drogas no Município de Escada/PE, previstos no Contrato à peça 46, p. 22-26, o qual foi resultante do Pregão Presencial 10/2012, PL 21/2012 (peça 45, p. 82-109) , contrariando o prescrito no art. 62 e §§ 1°, 2º do art. 63 da Lei 4.320/1964 c/c art. 77 do Decreto-Lei 200/1967 c/c art. 36, § 2º, alínea 'c' do Decreto 93.872/1986. Ressalta-se ainda que incide sobre o gestor o ônus de comprovar a boa e regular aplicação dos recursos públicos repassados, por força do que dispõe o art. 70, parágrafo único, da Constituição Federal, bem assim o art. 93 do Decreto-Lei 200/1967 c/c o art. 66 do Decreto 93.872/1986.
39. Quanto às despesas previstas com a aquisição de um veículo, R$ 40.000,00 (peça 1, p. 15) , o montante realizado foi de R$ 48.960,00, o qual foi pago à empresa Italiana Veículos, CNPJ 02.472.105/0001-79, conforme contrato à peça 46, p. 16-21.  A despesa ocorreu por meio da NF 198.380 (peça 46, p. 53-56) . 
40. Quanto às despesas previstas com a aquisição de equipamentos, R$ 73.152,00 (peça 1, p. 15) , o montante realizado foi de R$ 66.100,00, o qual foi pago à empresa RL Engenharia Ltda., CNPJ 13.765.392/0001-21, conforme contrato à peça 47, p. 44-49, por meio da NF 4 (peça 46, p. 36-38) . Foram realizadas as despesas previstas no convênio, exceto quantos aos dez coletes balísticos. 
41. Portanto, não houve a comprovação da boa e regular aplicação dos recursos recebidos no montante de R$ 234.500,00.
42. Constatou-se ainda que, analisando-se a execução do convênio e a movimentação dos recursos recebidos, em 5/7/2011, foram disponibilizados os recursos pelo Concedente, no valor de R$ 350.000,00 (peça 22, p. 1) . Em 30/7/2012, o montante de R$ 75.000,00 foi transferido para conta corrente da Prefeitura de Escada/PE (peça 22, p. 5) . Em 10/8/2012, foi realizada uma transferência de R$ 75.000,00 para a conta do convênio, oriundo da conta 11.210-0 (peça 47, p. 1) . Em 29/8/2012, o valor de R$ 80.000,00 foi transferido para conta corrente 11.210-0 (peça 47, p. 3) . Posteriormente, diversas transferências foram realizadas da conta específica para outras contas, bem como foram realizados créditos na conta específica oriundos das contas, conforme peça 22, p. 5-15. 
43. Essas movimentações de recursos do convênio em contas bancárias diferentes da específica do convênio contraria o Inciso I, 'a) ' e 'e) ' da Cláusula Terceira e Cláusula Sétima do Termo de Convênio (peça 46, p. 7-10) , e o art. 50 da Portaria MPOG/MF/CGU 127/2008, os quais estabelecem que os recursos sejam mantidos em conta bancária específica, somente permitidos débitos para pagamento de despesas constantes do Programa de Trabalho ou para aplicação no mercado financeiro, nas hipóteses prevista em lei ou na referida instrução normativa, devendo sua movimentação, realizar-se, exclusivamente, mediante cheque nominativo, ordem bancária, transferência eletrônica disponível ou outra modalidade de saque autorizada pelo Banco Central do Brasil, em que fique identificado sua destinação e, no caso de pagamento, o credor.
44. Nesse sentido é preciso esclarecer que a vedação existente na Portaria MPOG/MF/CGU 127/2008 não decorre de um formalismo exagerado, mas de uma necessidade do controle. Mais do que isso, além de ser uma conduta contrária à norma, ofende também o princípio da transparência que deve nortear os atos da administração pública.
45. Diante do exposto, os elementos trazidos pelo responsável não comprovaram a boa e regular aplicação da totalidade dos recursos públicos repassados, contrariando o prescrito no art. 62 e §§ 1°, 2º do art. 63 da Lei 4.320/1964 c/c art. 77 do Decreto-Lei 200/1967 c/c art. 36, § 2º, alínea 'c' do Decreto 93.872/1986. Ressalta-se ainda que incide sobre o gestor o ônus da prova quanto à regular aplicação dos valores que lhe foram confiados para consecução do objeto pactuado, o que decorre de expressa disposição contida no parágrafo único do art. 70 da Constituição Federal, bem assim do disposto no art. 93 do Decreto-Lei 200/1967, c/c o art. 66 do Decreto 93.872/1986 (Acórdão 2436/2015-TCU-Plenário, 7.778/2015-TCU-1ª Câmara, 3.971/2015-TCU-1ª Câmara, 3.713/2015-TCU-1ª Câmara e 4.649/2015-TCU-2ª Câmara) .
46. Em face da análise promovida propõe-se acatar parcialmente as alegações de defesa apresentadas pelo responsável, uma vez que não foram suficientes para sanear todas as irregularidades a ele atribuídas. E mais, as alegações de defesa apresentadas, também, não foram suficientes para demonstrar a boa-fé, persistindo as irregularidades/impropriedades apontadas neste.
47. Diante do acolhimento parcial das alegações de defesa apresentadas pelo Sr. Jandelson Gouveia da Silva e inexistindo nos autos elementos que permitam concluir pela ocorrência de boa- fé ou de outros excludentes de culpabilidade em sua conduta, propõe-se que suas contas sejam julgadas irregulares e que o responsável seja condenado em débito, a ser recolhido aos cofres do Tesouro Nacional, bem como que lhe seja aplicada a multa prevista no art. 57 da Lei 8.443/1992.
Análise das alegações de defesa e razões de justificativas apresentadas pelo Sr. Lucrécio Jorge Gomes Pereira da Silva (peças 46 e 47) :
48. As alegações de defesa e razões de justificativas foram enviadas conjuntamente, por meio do Oficio 001/2016 - PS - CGM da Controladoria Geral do Município, de 18 de julho de 2016 (peça 46, p. 1) .
49. O responsável afirmou que não há que se falar em omissão na prestação de contas, pois, segundo o defendente, em janeiro de 2013, a referida prestação teria sido enviada para o concedente do convênio em comento. Fez juntada de cópia de um suposto comprovante de envio da prestação de contas (peça 46, p. 5) .
50. Quanto à transferência da conta do convênio do valor de R$ 40.000,00, no dia 4/1/2016, para outra conta da Prefeitura Municipal de Escada/PE, referente ao saldo remanescente do convênio, o responsável afirmou que a transferência foi efetuada para realizar o pagamento dos vencimentos dos servidores da Guarda Municipal. Acrescentou que, no dia 11/7/2016, foi realizada a devolução desse montante para a conta do convênio, devidamente corrigido (peça 46, p. 1) . Fez juntada de cópia de extrato da conta do convênio (peça 46, p. 2-3) .
51. Por fim, enviou documentos referentes à prestação de contas do Convênio 650/2010 (Siconv 750759) e solicitou o arquivamento da tomada de contas especial (peça 46, p. 1) .
Análise:
52. Quanto à transferência da conta do convênio do valor de R$ 40.000,00, a justificativa do responsável não deve ser acolhida, pois o pagamento dos vencimentos dos servidores da Guarda Municipal não consta do Programa de Trabalho do Convênio 650/2010 (Siconv 750759) (peças 1, p. 15; 47, p. 92-94) . 
53. Ademais, ressalta-se que, conforme descrito nos itens 22 a 31 desta instrução, as movimentações de recursos do convênio em contas bancárias diferentes da específica do convênio contraria o Inciso I, 'a) ' e 'e) ' da Cláusula Terceira e Cláusula Sétima do Termo de Convênio (peça 46, p. 7-10) , e o art. 50 da Portaria MPOG/MF/CGU 127/08, os quais estabelecem que os recursos sejam mantidos em conta bancária específica, somente permitidos débitos para pagamento de despesas constantes do Programa de Trabalho ou para aplicação no mercado financeiro, nas hipóteses prevista em lei ou na referida instrução normativa, devendo sua movimentação, realizar-se, exclusivamente, mediante cheque nominativo, ordem bancária, transferência eletrônica disponível ou outra modalidade de saque autorizada pelo Banco Central do Brasil, em que fique identificada sua destinação e, no caso de pagamento, o credor.
54. Quanto ao saldo financeiro remanescente do convênio, a não devolução de rendimentos financeiros efetivamente auferidos pelo Convenente, e não aplicados no objeto do convênio, contraria o disposto nas Cláusulas Terceira, inciso II, letra 'f', e Décima do Termo de Convênio SENASP/MJ 650/2010 (Siconv 750759/2010) , c/c os arts. 57 da Portaria Interministerial MPOG/MF/CGU 127/2008, o qual estabelece que os saldos financeiros remanescentes, inclusive os provenientes das receitas obtidas nas aplicações financeiras realizadas, não utilizadas no objeto pactuado, serão devolvidos à entidade ou órgão repassador dos recursos, no prazo estabelecido para a apresentação da prestação de contas. No caso em concreto, o saldo financeiro remanescente deveria ter sido recolhido aos Cofres do Tesouro Nacional. 
55. No entanto, considerando que, no dia 11/7/2016, foi realizada a devolução desse montante para a conta do convênio, devidamente corrigido (peça 46, p. 1-3) , o que afasta a imputação do débito ao responsável, propõe-se estabelecer prazo para que o município recolha aos cofres públicos do Tesouro Nacional o saldo financeiro remanescente do convênio no valor de R$ 40.000,00, valores históricos, devidamente corrigidos. Mesmo considerando os equívocos na restituição dos valores mencionados, a devolução dos recursos para a conta do convênio caracteriza a boa-fé do responsável.
56. Quanto à omissão na prestação de contas, o suposto comprovante de envio da prestação de contas não comprova a entrega da referida prestação ao Concedente do convênio, pois além da cópia estar ilegível, não demonstra o seu remetente, seu destinatário, bem como o conteúdo remetido. O fato concreto é que o Concedente não recebeu a prestação de contas do Convênio 650/2010 (Siconv 750759) no prazo estabelecido.
57. O responsável foi chamado em audiência pela omissão no dever de prestar contas e instado a justificar tal conduta. Houve a apresentação intempestiva de documentação para demonstrar a boa e regular aplicação dos recursos públicos repassados por meio do Termo de Convênio SENASP/MJ 650/2010, entretanto restou ausente justificativa plausível para a falta de apresentação da pertinente prestação de contas.
58. O Regimento Interno do Tribunal é claro ao definir que a apresentação de documentos comprobatórios de despesas, extemporaneamente, não é suficiente para elidir a irregularidade caracterizada pela omissão no dever de prestar contas, salvo se acompanhada de justificativas plausíveis como atenuante para tal conduta, conforme disposto no seu art. 209, § 4º, transcrito abaixo:
'§ 4º Citado o responsável pela omissão de que trata o inciso I, bem como instado a justificar a omissão, a apresentação posterior das contas, sem justificativa para a falta, não elidirá a respectiva irregularidade, podendo o débito ser afastado caso a documentação comprobatória das despesas esteja de acordo com as normas legais e regulamentares e demonstre a boa e regular aplicação dos recursos, sem prejuízo da cominação da multa prevista no inciso I do art. 268.'  (grifado) 
59. Nessa hipótese, a manutenção da irregularidade fundamenta-se na omissão no dever de prestar contas (art. 16, inciso III, alínea 'a', da Lei 8.443/1992) e a conduta enseja, ainda, aplicação da multa prevista no art. 58, inciso II, da Lei Orgânica/TCU.
60. Esse entendimento está amparado nos Acórdão 621/2014-TCU-Primeira Câmara, 5.137/2014-TCU-2ª Câmara, 855/2015-TCU-Plenário, 4.887/2015-TCU-1ª Câmara e 9.810/2015-TCU-2ª Câmara.
61. Desse modo, ainda que a documentação apresentada fora do prazo buscasse demonstrar a correta aplicação dos recursos, a qual não demonstrou, a irregularidade pela omissão persiste, tendo em vista ter restado ausente justificativa plausível para a conduta verificada.
62. Diante da análise promovida das alegações de defesa apresentadas pelo Sr. Lucrécio Jorge Gomes Pereira da Silva e existindo nos autos elementos que permitam concluir pela ocorrência de boa-fé, propõe-se que as alegações sejam consideradas suficientes para o afastamento do débito a ele atribuído. Adicionalmente, propõe-se estabelecer prazo para que o município recolha aos cofres públicos do Tesouro Nacional o saldo financeiro remanescente do convênio no valor de R$ 40.000,00, valores históricos, devidamente corrigidos.
63. Todavia, em face da análise promovida, propõe-se rejeitar as razões de justificativas apresentadas pelo responsável, uma vez que não foram suficientes para sanear todas as irregularidades a ele atribuídas. Nessa hipótese, na qual a manutenção da irregularidade fundamenta-se na omissão no dever de prestar contas, propõe-se que suas contas sejam julgadas irregulares, conforme oart. 16, inciso III, alínea 'a', da Lei 8.443/1992,  conduta que enseja, ainda, a aplicação da multa prevista no art. 58, inciso I, da Lei Orgânica/TCU.
Conclusão:
64. Quanto às alegações de defesa trazidas pelo Sr. Jandelson Gouveia da Silva (CPF XXX.268.204-XX) , em face da análise promovida propõe-se acolher parcialmente as alegações de defesa apresentadas pelo responsável, uma vez que não foram suficientes para sanear as irregularidades a ele atribuídas. E mais, as alegações de defesa apresentadas, também, não foram suficientes para demonstrar a boa-fé, persistindo as irregularidades/impropriedades apontadas neste.
65. Diante do acolhimento parcial das alegações de defesa apresentadas pelo Sr. Jandelson Gouveia da Silva e inexistindo nos autos elementos que permitam concluir pela ocorrência de boa- fé ou de outros excludentes de culpabilidade em sua conduta, propõe-se que suas contas sejam julgadas irregulares e que o responsável seja condenado em débito, bem como que lhe seja aplicada a multa prevista no art. 57 da Lei 8.443/1992.
66. Quanto às alegações de defesa trazidas pelo Sr. Lucrécio Jorge Gomes Pereira da Silva (CPF XXX.678.504-XX) , propõe-se acatá-las parcialmente, uma vez que foram suficientes para afastar o débito a ele imputado. Entretanto, propor-se-á que seja estabelecido prazo para que o município recolha aos cofres públicos do Tesouro Nacional o saldo financeiro remanescente do convênio no valor de R$ 40.000,00, valores históricos, devidamente corrigido.
67. Quanto às razões de justificativas trazidas pelo Sr. Lucrécio Jorge Gomes Pereira da Silva (CPF XXX.678.504-XX) , propõe-se rejeitar as razões de justificativas apresentadas pelo responsável, uma vez que não foram suficientes para sanear todas as irregularidades a ele atribuídas. Nessa hipótese, na qual a manutenção da irregularidade fundamenta-se na omissão no dever de prestar contas, propõe-se que suas contas sejam julgadas irregulares, conforme o art. 16, inciso III, alínea 'a', da Lei 8.443/1992, conduta que enseja, ainda, a aplicação da multa prevista no art. 58, inciso I, da Lei Orgânica/TCU.
Proposta de encaminhamento:
68. Diante do exposto, submetem-se os autos à consideração superior, propondo:
a) acolher parcialmente as alegações de defesa apresentadas pelo Sr. Jandelson Gouveia da Silva (CPF XXX.268.204-XX) ;
b) acolher parcialmente as alegações de defesa apresentadas pelo Sr. Lucrécio Jorge Gomes Pereira da Silva (CPF XXX.678.504-XX) ;
c) rejeitar as razões de justificativas apresentadas pelo Sr. Lucrécio Jorge Gomes Pereira da Silva (CPF XXX.678.504-XX) ;
d) com fundamento nos arts. 1º, inciso I, 16, inciso III, alíneas 'b' e 'c', da Lei 8.443/1992 c/c os arts. 19 e 23, inciso III, da mesma Lei, e com arts. 1º, inciso I, 209, incisos II e III, 210 e 214, inciso III, do Regimento Interno, que sejam julgadas irregulares as contas do Sr. Jandelson Gouveia da Silva (CPF XXX.268.204-XX) , na condição de ex-Prefeito Municipal de Escada/PE, condenando-o ao pagamento das quantias a seguir especificadas, com a fixação do prazo de quinze dias, a contar das notificações, para comprovarem, perante o Tribunal (art. 214, inciso III, alínea 'a', do Regimento Interno) , o recolhimento das dívidas aos cofres do Tesouro Nacional, atualizadas monetariamente e acrescidas dos juros de mora, calculados a partir das datas discriminadas, até a data dos recolhimentos, na forma prevista na legislação em vigor abatendo-se, na oportunidade, os valores já ressarcidos.
	VALOR ORIGINAL (R$) 
	DATA DA OCORRÊNCIA

	234.500,00
	5/7/2011

Valor atualizado até 10/10/2016: R$ 334.912,90.
e) aplicar ao Sr. Jandelson Gouveia da Silva (CPF XXX.268.204-XX) a multa prevista no art. 57 da Lei 8.443/1992 c/c o art. 267 do Regimento Interno, com a fixação do prazo de quinze dias, a contar das notificações, para comprovarem, perante o Tribunal (art. 214, inciso III, alínea 'a', do Regimento Interno) , o recolhimento das dívidas aos cofres do Tesouro Nacional, atualizadas monetariamente desde a data do acórdão que vier a ser proferido até a dos efetivos recolhimentos, se forem pagas após o vencimento, na forma da legislação em vigor;
f) com fundamento nos arts. 1º, inciso I, 16, inciso III, alínea 'a', da Lei 8.443/1992 c/c os arts. 19, parágrafo único, e 23, inciso III, da mesma Lei, e com arts. 1º, inciso I, 209, inciso I, 210, §2º, e 214, inciso III, do Regimento Interno do TCU, que sejam julgadas irregulares as contas do Sr. Lucrécio Jorge Gomes Pereira da Silva (CPF XXX.678.504-XX) , na condição de Prefeito Municipal de Escada/PE;
g) aplicar ao Sr. Lucrécio Jorge Gomes Pereira da Silva (CPF XXX.678.504-XX) a multa  prevista no art. 58, inciso I, da Lei 8.443/1992 c/c o art. 268, inciso I, do Regimento Interno TCU, fixando-lhe o prazo de 15 (quinze) dias, a contar da notificação, para comprovar, perante o Tribunal (art. 214, inciso III, alínea 'a', do Regimento Interno) , o recolhimento da dívida aos cofres do Tesouro Nacional, atualizada monetariamente desde a data do presente acórdão até a do efetivo recolhimento, se for paga após o vencimento, na forma da legislação em vigor;.
h) determinar ao Município de Escada/PE, com fundamento no art. 250, inciso II, do Regimento Interno TCU c/c o art. 73 da Portaria Interministerial MPOG/MF/CGU 507/2011, fixando-lhe o prazo de 15 (quinze) dias, a contar das notificações, para que comprove, perante o Tribunal, o recolhimento aos cofres do Tesouro Nacional a seguir especificado, atualizado monetariamente e acrescido dos juros de mora, calculado a partir das datas discriminadas, até a data dos recolhimentos, na forma prevista na legislação em vigor abatendo-se, na oportunidade, os valores já ressarcidos;
	VALOR ORIGINAL (R$) 
	DATA DA OCORRÊNCIA

	40.000,00
	4/1/2016

Valor atualizado até 10/10/2016: R$ 42.200,00.
i) autorizar, desde logo, nos termos do art. 28, inciso II, da Lei 8.443/1992, a cobrança judicial das dívidas caso não atendidas as notificações;
j) autorizar, desde já, caso venha a ser solicitado, o parcelamento das dívidas, com exceção da dívida descrita na alínea 'h', em até 36 (trinta e seis) parcelas mensais e consecutivas, nos termos do art. 26 da Lei 8.443/1992 c/c o art. 217 do Regimento Interno, fixando-lhes o prazo de quinze dias, a contar do recebimento da notificação, para comprovarem perante o Tribunal o recolhimento da primeira parcela, e de trinta dias, a contar da parcela anterior, para comprovarem os recolhimentos das demais parcelas, devendo incidir sobre cada valor mensal, atualizado monetariamente, os juros de mora devidos, na forma prevista na legislação em vigor;
k) encaminhar cópia da deliberação que vier a ser proferida, bem como do relatório e do voto que a fundamentarem, ao Procurador-Chefe da Procuradoria da República em Pernambuco, nos termos do § 3º do art. 16 da Lei 8.443/1992 c/c o § 7º do art. 209 do Regimento Interno do TCU, para adoção das medidas que entender cabíveis;
l) arquivar o presente processo, nos termos do art. 169, inciso III, do Regimento Interno/TCU."
3.	Enfim, por intermédio da Exma. Sra. Procuradora-Geral Cristina Machado da Costa e Silva, o MPTCU manifestou a sua parcial concordância em relação à referida proposta da unidade técnica, ao discorrer sobre a data para a referência do débito, tendo consignado, para tanto, o seu parecer à Peça 51 nos seguintes termos:
"Trata-se de Tomada de Contas Especial instaurada pela Coordenação de Contabilidade do Ministério da Justiça contra os Senhores Jandelson Gouveia da Silva (CPF XXX.268.204-XX) , prefeito do município de Escada/PE na gestão 2009-2012, e Lucrécio Jorge Gomes Pereira da Silva, prefeito do município na gestão 2013-2016, em razão de omissão no dever de prestar contas relativas ao Convênio SENASP/MJ n.º 650/2010 (Siconv 750759/2010) .
2. O Convênio SENASP/MJ n.º 650/2010 previa o repasse de R$ 350.000,00 pela Secretaria Nacional de Segurança Pública à prefeitura de Escada/PE, para aplicação no fortalecimento e modernização da Secretaria de Segurança Comunitária através do seu reaparelhamento, cursos de formação para novos guardas municipais, planejamento organizacional estratégico, bem como da implantação do projeto Galera da Paz (peça 1, pp. 5-14) .
3. Os recursos federais foram repassados ao convenente por meio da ordem bancária 2011OB800301, de 1.º/7/2011, creditada em 5/7/2011 (peça 1, p. 109, e peça 13) . 
4. Tendo em vista que o gestor inseriu o extrato bancário incompleto no sistema Siconv (peças 4-5) , a Secex-PE realizou pesquisa do extrato por meio do Sistema de Repasse de Recursos de Projetos do Governo (RPG) do Banco do Brasil (peças 6-22) .
5. O exame de tais documentos evidencia a aplicação no mercado financeiro da quantia de R$ 350.000,00 em 3/8/2011 (peças 13 e 16) , a qual ficou sem qualquer movimentação por aproximadamente nove meses. Ademais, observa-se que o Senhor Jandelson Gouveia da Silva (2009-2012) executou despesas no montante de R$ 349.560,00 (99,87% do total do convênio) . Para a gestão do Senhor Lucrécio Jorge Gomes Pereira da Silva (2013-2016) , remanesceram os recursos correspondentes ao saldo da conta específica (R$ 414,89) e os rendimentos das aplicações financeiras.
6. O Senhor Lucrécio Jorge Gomes Pereira da Silva (2013-2016) , por sua vez, transferiu, em 4/1/2016, a importância de R$ 40.000,00 da conta do convênio para uma conta da prefeitura de Escada, restando somente o saldo de R$ 940,98 na conta investimento. Nota-se, portanto, que o valor transferido para a conta da prefeitura refere-se aos rendimentos financeiros auferidos com os recursos do convênio aplicados. Esse montante foi gerado, principalmente, em razão da aplicação dos recursos totais (R$ 350.000,00) , sem movimentação, durante nove meses (de 3/8/2011 a 4/5/2012) .
7. Neste contexto, foram citados os Senhores Jandelson Gouveia Silva, pelo montante de R$ 349.560,00, e Lucrécio Jorge Gomes Pereira da Silva, pelo valor de R$ 40.000,00. Em acréscimo, foi realizada a audiência do Senhor Lucrécio Jorge Gomes Pereira da Silva em razão da omissão no dever de prestar contas. Ambos apresentaram tempestivamente suas defesas.
8. Em relação ao Senhor Jandelson Gouveia da Silva, a Secex-PE acolheu parcialmente suas alegações de defesa, haja visa a comprovação da aquisição de veículo e equipamentos. Não obstante, não restou comprovada a prestação dos serviços para formação de novos guardas, ampliação e modernização a gestão política de prevenção à violência com foco na juventude e ao uso de drogas no Município de Escada/PE, no montante de R$ 234.500,00. Assim, a Unidade Técnica propôs julgar irregulares as contas do Senhor Jandelson Gouveia da Silva, com imputação de débito de R$ 234.500,00, a partir de 5/7/2011, e multa do art. 57 da Lei n.º 8.443/92.
9. O Senhor Lucrécio Jorge Gomes Pereira da Silva, por sua vez, logrou demonstrar que o montante de R$ 40.000,00 foi devolvido para a conta do convênio, devidamente corrigido (peça 46, pp. 1-3) , afastando a imputação do débito ao responsável. Não obstante, em relação à omissão no dever de prestar contas, a apresentação de comprovante de envio de correspondência, sem qualquer menção ao destinatário e ao conteúdo enviado, é insuficiente para descaracterizar a aludida omissão, razão pela qual remanesce a irregularidade. Neste contexto, a Secex-PE propôs o julgamento de suas contas pela irregularidade, conforme o art. 16, inciso III, alínea 'a', da Lei 8.443/1992, com a aplicação da multa prevista no art. 58, inciso I, da Lei Orgânica/TCU.
10. Por fim, a Unidade Técnica propôs determinar ao Município de Escada que recolha aos cofres do Tesouro Nacional a importância correspondente ao saldo remanescente na consta específica do Convênio.
11. Esta representante do Ministério Público anui à proposta da Unidade Técnica, sem prejuízo de manifestar-se pela alteração da especificação do débito a ser imputado ao Senhor Jandelson Gouveia da Silva.
12. Como visto, a Secex-PE sugeriu a imputação de débito de R$ 234.500,00, a partir de 5/7/2011, data do crédito dos recursos na conta específica. Note-se que o gestor deixou os recursos públicos em aplicação financeira conforme os normativos pertinentes. Neste contexto, os recursos públicos mantiveram-se atualizados e remunerados até a realização das despesas não comprovadas, razão pela qual é indevida a cobrança da atualização monetária e de juros de mora durante o período em que os recursos estiveram aplicados.
13. Ademais, ressalta-se que a mora somente se constituiu no momento do pagamento irregular de despesas, não se admitindo a fluência de seus efeitos jurídicos - atualização monetária e juros de mora - antes do ato ilícito.
14. Neste contexto, os débitos devem ser imputados a partir das respectivas datas de desembolso, haja vista que a forma pugnada pela Secex implicaria o enriquecimento sem causa da União. Dessa forma, esta representante do Ministério Público de Contas manifesta-se por que o débito a ser imputado ao Senhor Jandelson Gouveia da Silva seja especificado da seguinte forma:
	VALOR ORIGINAL (R$) 
	DATA DA OCORRÊNCIA

	100.000,00
	18/5/2012

	50.000,00
	6/6/2012

	50.000,00
	4/7/2012

	34.500,00
	16/8/2012

15. Ante o exposto, esta representante do Ministério Público de Contas anui à proposta de encaminhamento da Unidade Técnica com o ajuste na especificação do débito a ser imputado ao Senhor Jandelson Gouveia da Silva."
4.	Foram apensados ao presente feito, contudo, dois outros processos de controle externo financeiro, sob as seguintes condições: (i) o TC-Processo 014.223/2015-5 tratou de representação sobre possíveis irregularidades na condução do Convênio n.º 650/2010, tendo o Acórdão 8653/2015-TCU-Segunda Câmara (Relação n.º 29/2015) considerado prejudicada a referida representação e determinado o apensamento do aludido processo ao presente feito para a apreciação em conjunto; e (ii) o TC-Processo 015.791/2015-7 cuidou de tomada de contas especial instaurada, em duplicidade, pelo Ministério da Justiça sobre o mesmo Convênio nº 650/2010, tendo a TCE sido apensada ao presente feito por meio do despacho acostado à Peça 6 do referido processo, diante da integral igualdade entre os dois feitos.
	É o Relatório.

8.1. Pamela Sherolen Souza e Silva (35028-D/OAB-PE), entre outros, representando o Município de Escada - PE; e
8.2. Bernardo de Lima Barbosa Filho (24201/OAB-PE), entre outros, representando Jandelson Gouveia da Silva.

Procuradora-Geral Cristina Machado da Costa e Silva.

TOMADA DE CONTAS ESPECIAL. MINISTÉRIO DA JUSTIÇA. CONVÊNIO. FORTALECIMENTO E MODERNIZAÇÃO DA SECRETARIA DE SEGURANÇA COMUNITÁRIA DO MUNICÍPIO DE ESCADA - PE. IMPLANTAÇÃO DO PROJETO "GALERA DA PAZ". EXECUÇÃO APENAS PARCIAL DO OBJETO PACTUADO. CITAÇÃO. REJEIÇÃO DAS ALEGAÇÕES DE DEFESA DO EX-PREFEITO. REVELIA DA EMPRESA CONTRATADA. CONTAS IRREGULARES. DÉBITO. MULTA.

TOMADA DE CONTAS ESPECIAL (TCE)

Secretaria do TCU no Estado de Pernambuco (Sec-PE).

Trata-se de tomada de contas especial instaurada pela Coordenação de Contabilidade do Ministério da Justiça em desfavor de Lucrécio Jorge Gomes Pereira da Silva, como então prefeito de Escada - PE (gestão: 2013-2016) , diante da omissão no dever de prestar contas do Convênio nº  650/2010 (Siconv 750759/2010) destinado ao "fortalecimento e modernização da Secretaria de Segurança Comunitária através do seu Reaparelhamento, Cursos de formação para novos Guardas Municipais, Planejamento Organizacional Estratégico, bem como à implantação do projeto Galera da Paz" sob o valor total de R$ 353.600,00, com o aporte de R$ 350.000,00 em recursos federais, tendo a vigência do ajuste se estendido de 29/12/2010 a 29/6/2013, com o prazo final da prestação de contas fixado em 29/8/2013.
2.	Como visto, para além da omissão original no dever de prestar contas, a unidade técnica anotou a subsistência outras irregularidades na presente tomada de contas especial, em face da:
a)	não apresentação da documentação comprobatória dos pagamentos sob o montante de R$ 349.560,00 (99,87% do total pactuado) , durante a gestão de Jandelson Gouveia; e
b)	transferência de valores da conta específica do convênio para a conta da prefeitura sob valor de R$ 40.000,00, durante a gestão de Lucrécio Jorge, a partir dos rendimentos de aplicação financeira auferidos ao longo dos nove meses com os recursos federais sem a respectiva utilização.
3.	Diante disso, a então Secex-PE promoveu as citações de Jandelson Gouveia Silva, pelo débito no valor de R$ 349.560,00, e de Lucrécio Jorge Gomes Pereira da Silva, pelo débito no valor de R$ 40.000,00, sem prejuízo de promover, também, a audiência de Lucrécio Jorge pela omissão no dever de prestar as contas do ajuste.
4.	Regularmente citados, o Sr. Jandelson Gouveia apresentou as suas alegações de defesa à Peça 45, tendo o Sr. Lucrécio Jorge apresentado as suas alegações de defesa às Peças 46 e 47.
5.	De todo modo, após a análise final do feito, ao verificar que as irregularidades não teriam sido elididas, a então Secex-PE pugnou pela irregularidade das contas dos responsáveis para condenar o Sr. Jandelson Gouveia ao pagamento do aludido débito, além de lhe aplicar a multa legal, ao passo que sugeriu o afastamento do débito inicialmente imputável ao Sr. Lucrécio Jorge, já que ele não teria efetivamente gerido os recursos federais, mantendo, todavia, a irregularidade inerente à referida omissão no de prestar contas, com a subsequente aplicação da multa legal.
6.	Por seu turno, embora tenha anuído à aludida proposta pela irregularidade das contas, o MPTCU sugeriu que o termo inicial para a incidência da atualização monetária e dos juros deveria ser fixado nas datas dos respectivos pagamentos no âmbito do convênio, e não na data do aporte dos recursos federais em prol da conta específica do ajuste, como sugerido pela então Secex-PE.
7.	Incorporo os pareceres da unidade técnica, com os ajustes suscitados pelo MPTCU, a estas razões de decidir.
8.	O Sr. Jandelson Gouveia não conseguiu afastar completamente as aludidas irregularidades com o subjacente dano ao erário, até porque não apresentou qualquer documento ou elemento probatório capaz de elidir as evidências em boa parte dos ilícitos perpetrados durante a sua gestão, em face, sobretudo, dos indigitados dispêndios sob o valor de R$ 234.500,00 para a prestação de serviços de capacitação na formação de vinte novos guardas municipais.
9.	Em sua defesa, o aludido responsável se limitou a tecer frágeis argumentos apenas retóricos, a partir de meras declarações no sentido de que o convênio teria sido cumprido, deixando de apresentar, contudo, a necessária comprovação formal sobre o efetivo cumprimento do objeto pactuado, além dos detalhes ou dos produtos finais efetivamente entregues, e, assim, restou comprometida a eventual avaliação sobre a real execução das obrigações pactuadas, restando comprometida, ainda, a necessária comprovação sobre o nexo causal entre o aporte dos recursos federais e os supostos dispêndios incorridos no ajuste.
10.	De outra sorte, a unidade técnica anotou, todavia, que o Sr. Jandelson Gouveia teria conseguido comprovar a regularidade dos seguintes dispêndios: (i) R$ 48.960,00 para a aquisição de veículo (Peça 1, p. 15) , em conformidade com o instrumento de contrato à Peça 46 (p. 16-21) e a nota fiscal à Peça 46 (p. 53-56) ; e (ii) R$ 66.100,00 para a aquisição de equipamentos (Peça 1, p. 15) , em conformidade com o instrumento de contrato à Peça 47 (p. 44-49) e a nota fiscal à Peça 46 (p. 36-38) .
11.	A unidade técnica assinalou, ainda, que a referida transferência de R$ 40.000,00 para a conta da prefeitura, durante a gestão do Sr. Lucrécio Jorge, teria sido confirmada, mas o responsável teria apresentado a documentação comprobatória de que os referidos recursos federais teriam sido devolvidos para a conta do convênio, com a devida atualização monetária (Peça 46, p. 1-3) , restando afastado, assim, o correspondente dano ao erário.
12.	Ocorre, porém, que o aludido responsável não teria conseguido afastar a irregularidade pela omissão no dever de prestar contas, destacando que a sua defesa consistiu na apresentação de simples comprovante do suposto envio de uma correspondência, sem fazer qualquer menção, contudo, ao destinatário e ao conteúdo enviado, tendo a então Secex-PE proposto, então, a rejeição das suas alegações de defesa com a subsequente aplicação da multa prevista no art. 58, I, da Lei nº 8.443, de 1992.
13.	Mostra-se adequada, todavia, a proposta do MPTCU para a aludida mudança nas datas de referência do aludido débito, ao assinalar que: "o gestor deixou os recursos públicos em aplicação financeira conforme os normativos pertinentes", mantendo "atualizados e remunerados até a realização das despesas não comprovadas, razão pela qual é indevida a cobrança da atualização monetária e de juros de mora durante o período em que os recursos estiveram aplicados".
14.	Na mesma esteira, mostra-se adequada a proposta do MPTCU para a mudança na referência histórica do débito, ao anotar que os acréscimos legais deveriam incidir a partir da data dos saques na conta específica do ajuste, e não da data dos repasses ao convenente, já que os referidos recursos federais teriam sido depositados em aplicação financeira durante todo o período antecedente a esses saques, tendo ficado, assim, atualizados e remunerados até a realização dos indigitados dispêndios.
15.	De igual sorte, mostra-se adequada a proposta de envio da determinação para a devolução do saldo remanescente na conta específica do convênio, com os correspondentes acréscimos legais.
16.	Em face, pois, da execução apenas parcial do aludido objeto pactuado, a partir dos elementos de convicção até aqui obtidos pelo TCU, mostra-se adequado o valor do débito apontado pela unidade técnica em desfavor do Sr. Jandelson Gouveia da Silva, ante a ausência de comprovação sobre a regularidade da aludida parcela dos dispêndios no referido ajuste.
17.	Bem se sabe, aliás, que prestar contas, com a devida e correta comprovação da boa e regular aplicação dos valores públicos, é dever de todos aqueles a quem sejam confiados recursos federais, por força do art. 70, parágrafo único, da Constituição de 1988 e do art. 93 do Decreto-Lei n.º 200, de 25 de fevereiro de 1967 (v.g.: Acórdão 2439/2010-TCU-Plenário, Acórdão 5929/2011-TCU-Primeira Câmara, e Acórdão 1544/2008-TCU-Segunda Câmara) .
18.	Por essa linha, a falta de comprovação da boa e regular aplicação dos recursos federais configura ofensa não só às regras legais, mas também aos princípios basilares da administração pública, já que, ao final e ao cabo, o gestor deixa de prestar satisfação à sociedade sobre o efetivo emprego dos recursos postos sob a sua responsabilidade, dando ensejo, inclusive, à presunção legal de dano ao erário pelo valor dos dispêndios não comprovados, em face, sobretudo, da ausência do aludido nexo causal, e, assim, mostra-se adequada a proposta da unidade técnica para a imputação do aludido débito e a aplicação das suscitadas multas.
19.	Não se vislumbra, enfim, a prescrição da pretensão punitiva do TCU no presente caso concreto, haja vista que não houve o transcurso de mais de dez anos entre a ordem para a citação no âmbito do TCU, em 17/5/2016 (Peça 25) , e a data fatal para a prestação de contas final do ajuste, em 29/8/2013 (Peça 1, p. 5-14) , nos termos do Acórdão 1441/2016-TCU-Plenário.
20.	Ocorre que, por meio do referido Acórdão 1.441/2016 proferido pelo Plenário na Sessão Extraordinária de 8/6/2016, o TCU firmou o seu entendimento no sentido de que a prescrição da pretensão punitiva deve seguir a regra geral do prazo decenal, contado a partir do fato, em linha com o art. 205 do Código Civil brasileiro, interrompendo-se a contagem do aludido prazo com a ordem de citação, nos termos do art. 240, caput, da Lei n.º 13.105 (Código Processual Civil) , de 2015.
21.	Sem prejuízo, todavia, do respeito a esse entendimento do Tribunal, reitero a minha ressalva já registrada em vários outros julgados do TCU no sentido de que, na ausência de lei específica, o TCU não deveria aplicar qualquer prazo prescricional sobre a referida pretensão punitiva ou, então, na pior das hipóteses, o Tribunal deveria aplicar a regra prescricional fixada pela Lei n.º 9.873, de 1999, não só porque ela trata diretamente de prescrição no âmbito do direito administrativo sancionador, mas também porque, entre outras medidas, a aludida lei manda aplicar o prazo prescricional penal, quando a infração administrativa também configure crime, além de determinar expressamente que, no caso de ilícito continuado ou permanente, a contagem do prazo se inicie no dia da cessação do aludido ilícito.
22.	De todo modo, a despeito de registrar essa minha posição pessoal, pugno pela aplicação da multa legal em desfavor dos aludidos responsáveis, submetendo-me, então, ao entendimento fixado pelo TCU no âmbito do aludido Acórdão 1441/2016-TCU-Plenário.
23.	Entendo, portanto, que o TCU deve julgar irregulares as contas de Jandelson Gouveia da Silva, nos termos do art. 16, III, "b" e "c", da Lei nº 8.443, de 1992, para condená-lo ao pagamento do débito apurado nestes autos, além de lhe aplicar a multa prevista no art. 57 da Lei nº 8.443, de 1992, sem prejuízo de julgar irregulares as contas de Lucrécio Jorge Gomes Pereira da Silva, nos termos do art. 16, III, "a", da Lei nº 8.443, de 1992, para lhe aplicar a multa prevista no art. 58, I, dessa lei.
	Ante o exposto, pugno pela prolação do Acórdão ora submetido a este Colegiado.
TCU, Sala das Sessões, em 5 de fevereiro de 2019.
Ministro-Substituto ANDRÉ LUÍS DE CARVALHO 
Relator